【裁判字號】    97,自,80
【裁判日期】    981110
【裁判案由】    竊佔等
【裁判全文】
臺灣臺北地方法院刑事判決                97年度自字第80號
自  訴  人  庚○○
            甲○○
            乙○○
            戊○○
共      同
自訴代理人  陳由銓律師
被      告  辛○○
                      1樓
選任辯護人  林鴻文律師
上列被告因竊佔案件，經自訴人提起自訴，本院判決如下：
    主  文
辛○○被訴竊佔、侵入住宅、強制、毀損均無罪。
    理  由
一程序部分
(一)按刑事訴訟法第323 條第1項規定，同一案件經檢察官依第228
  條規定開始偵查者，不得再行自訴，但告訴乃論之罪，經犯罪
  之直接被害人提起自訴者，不在此限。第2 項規定，於開始偵
  查後，檢察官知有自訴在先或前項但書之情形者，應即停止偵
  查，將案件移送法院。但遇有急迫情形，檢察官仍應為必要之
  處分。本件自訴人庚○○於民國97年6 月14日前往臺北市政府
  警察局信義分局（下稱信義分局），對被告辛○○提出妨害自
  由、竊佔、毀損等告訴，經該分局於97年8 月25日報請臺灣臺
  北地方法院檢察署（下稱臺北地檢署）檢察官偵查，惟自訴人
  庚○○、甲○○、乙○○、戊○○早於97年6 月30日，即已具
  狀就同一事實提起本件自訴等情，有報案三聯單，信義分局刑
  事案件移送書及刑事自訴狀上之收文章戳等在卷可憑，足認本
  件自訴提起之時間乃先於檢察官開始偵查之時間，臺北地檢署
  檢察官遂於97年10月21日停止偵查，將該案移送本院，參照前
  述規定，本院自應予以審理。
(二)又按告訴或請求乃論之罪，自訴人於第一審辯論終結前，得撤
  回其自訴，刑事訴訟法第325 條第1 項定有明文，故案件一經
  自訴人提起自訴，以告訴或請求乃論之罪為限，始得撤回。而
  刑法第324 條第2 項規定，於直系血親、配偶或同財共居親屬
  或其他五親等內血親、三親等內姻親之間，犯第29章（第320
  條至第323 條）竊盜罪，須告訴乃論。本件自訴人庚○○、甲○○、乙○○、戊○○與被告辛○○之間並無前述刑法第324
  條第2 項所定親屬關係，本件自訴之竊佔罪即非屬告訴乃論之
  罪，不得撤回自訴。自訴代理人雖於97年11月4 日具狀撤回竊
  佔部份之自訴（本院卷1 第91頁至第92頁），參照前述說明，
  竊佔部份之自訴不得撤回，該項撤回自不生效力，本院仍應予
  以審理。
(三)被告以外之人於審判外之言詞或書面陳述，除法律有規定者外
  ，不得作為證據，刑事訴訟法第159 條第1 項固有明文；惟被
  告以外之人於審判外之陳述，雖不符同法第159 條之1 至之4
  規定，而經當事人於審判程序同意作為證據，法院審酌該言詞
  陳述或書面陳述作成時之情況，認為適當者，亦得為證據。又
  當事人、代理人或辯護人於法院調查證據時，知有第159 條第
  1 項不得為證據之情形，而未於言詞辯論終結前聲明異議者，
  視為有前項之同意，同法第159 條之5 亦定有明文。本件公訴
  人及被告辛○○、辯護人於本院準備程序及審判程序中對於本
  院所引用之供述及非供述證據之證據能力均表示沒有爭執，且
  迄於言詞辯論終結前未聲明異議。經審酌本院所引用之供述及
  非供述證據資料作成時之情況，核無違法取證或其他瑕疵，認
  為以之作為證據為適當，均得做為證據。
二自訴意旨略以：自訴人庚○○、甲○○、乙○○、戊○○與被
  告辛○○為臺北市○○區○○段4 小段59號土地（下稱本案土
  地）之共有人，其上臺北市○○區○○段4 小段829 號4 層樓
  建物（下稱本案建物，門牌號碼為臺北市○○街251 巷6 弄20
  號）則分屬自訴人庚○○（1 樓）、甲○○（2 樓）、乙○○
  （3 樓）、戊○○（4 樓）所有。緣本案建物於67年間由南亞
  建設股份有限公司興建，依法應保留法定空地及防火巷，該公
  司遂沿地界退縮1.5 公尺砌造圍牆，將圍牆外之土地作為防火
  巷，同時於臨臺北市○○街221 巷該面設置1 道鐵捲門，以供
  住戶進出及逃生之用，並在圍牆及鐵捲門內之空地（下稱本案
  空地）砌造魚池、花臺、走道，成為花園，以美化環境。詎被
  告於93年6 月14日向丙○○購得本案土地167 分之18所有權後
  ，先後為下列行為：
(一)97年6 月6 日擅自雇工打開鐵捲門進入本案空地，無故侵入自
  訴人住宅附連圍繞之土地，並於該處豎立高約6 公尺之鐵柱2
  支，運載H 型鋼條、鐵板等建材，擬將圍牆內之法定空地全部
  圍起，作為個人固定之店舖，而竊佔自訴人之土地，經自訴人
  庚○○報警處理始停止，因認被告涉犯刑法第306 條第1 項侵
  入住宅、第320 條第2 項竊佔等罪嫌。
(二)97年6 月10日擅自雇工打開鐵捲門進入本案空地，無故侵入自
  訴人住宅附連圍繞之土地，於該處繼續施工，而竊佔自訴人之
  土地，因認被告涉犯刑法第306 條第1 項侵入住宅、第320 條
  第2 項竊佔等罪嫌。
(三)自訴人庚○○因被告於97年6 月10日擅自打開鐵捲門，遂雇工
  將鐵捲門焊死。惟被告仍於97年6 月12日中午雇工燒開鐵捲門
  ，並以卡車載運廢土石傾倒於本案空地，無故侵入自訴人住宅
  附連圍繞之土地，且不顧自訴人庚○○與其配偶己○○2 人站
  在鐵捲門前之強力攔阻，仍悍然傾倒，以強暴方式妨害自訴人
  行使使用本案空地之權利，竊佔自訴人之土地，大量廢土石並
  淹沒原有之花臺、魚池、走道、臺階，使自訴人無法使用，足
  以生損害於自訴人，因認被告涉犯刑法第306 條第1 項侵入住
  宅、第304 條第1 項強制、第320 條第2 項竊佔、第354 條毀
  損等罪嫌。
(四)97年6 月19日下午5 點50分左右，擅自僱人以卡車載運廢土石
  ，以空中丟包之方式，傾倒於本案空地，無故侵入自訴人住宅
  附連圍繞之土地，且不顧自訴人戊○○之配偶潘萬成之阻止，
  仍繼續傾倒，合計丟入3 大包廢土石，以強暴方式妨害自訴人
  行使使用花園之權利，竊佔自訴人之土地，大量廢土石並淹沒
  原有之花臺、魚池、走道、臺階，使自訴人無法使用，足以生
  損害於自訴人，因認被告涉犯刑法第306 條第1 項侵入住宅、
  第304 條第1 項強制、第320 條第2 項竊佔、第354 條毀損等
  罪嫌。
(五)本案空地周邊原砌有磚造圍牆，被告為使本案空地與道路同高
  ，於97年6 月20日將圍牆打掉2 公尺長，足以生損害於自訴人
  ，因認被告涉犯刑法第354 條毀損罪。
三按犯罪事實應依證據認定之，無證據不得認定其犯罪事實。不
  能證明被告犯罪者，應諭知無罪之判決，刑事訴訟法第154 條
  第2 項、第301 條第1 項分別定有明文。又認定被告有罪之事
  實，應憑證據，如未能發現相當之證據，或證據不足以證明，
  自不能以推測或擬制之方法，以為裁判之基礎；且認定事實所
  憑之證據，其為訴訟上之證明，須達於通常一般人均不致有懷
  疑，而得確信其為事實之程度者，始得據為有罪之認定，倘其
  證明尚未達到此一程度而有合理之懷疑存在時，尚難為有罪之
  認定基礎；苟積極證據不足以為不利於被告事實之認定，即應
  為有利於被告之認定，更不必有何有利之證據，最高法院著有
  33年度上字第816 號、40年度臺上字第86號、76年度臺上字第
  4986號判例意旨可參。另為貫徹無罪推定原則，關於刑事訴訟
  法第161 條第1 項，檢察官對於被告之犯罪事實，除應盡「提
  出證據」之形式舉證責任外，尚應負「指出其證明方法」之實
  質舉證，用以說服法院，使法官確信被告犯罪構成事實存在之
  規定，於自訴程序之自訴人同有適用，有最高法院91年第4 次
  刑事庭會議決議足參。
四自訴意旨認被告涉有刑法第306 條第1 項侵入住宅、第304 條
  第1 項強制罪、第320 條第2 項竊佔、第354 條毀損等罪嫌，
  無非以：(1)被告於警詢之自白，(2)自訴人庚○○於警詢之指述
  ，(3)照片，(4)土地登記謄本、地籍圖，(5)請求傳喚證人己○○
  、丁○○。經本院裁定補正所憑證據後提出：(6)自訴人庚○○
  於97年6 月14日之報案三聯單，(7)臺北市政府環保局環保報案
  中心陳情案件處理電腦管制單等為其論據。被告坦承於97年6
  月6 日、6 月10日雇工進入本案空地整地、豎立鐵條、鐵板，
  欲將該處填平，於97年6 月12日以卡車載運土石傾倒於本案空
  地，及於97年6 月19日將卡車載運之土石，以空中丟包之方式
  丟入本案空地之事實，但否認有自訴人所指侵入住宅、強制罪
  、竊佔、毀損等犯行，辯稱：本案空地為其所有，其本即有權
  使用，是自訴人將本案空地全部圍起來，不讓其進入，其只有
  把自己持有的部份圍起來，並未打掉圍牆，或損壞魚池、走道
  、臺階等語。另被告於警詢時僅坦承有雇工整地之行為，惟並
  未自白，附予敘明。
五本院認為
(一)侵入住宅部分
1.刑法第306 條第1 項規定：無故侵入他人住宅、建築物或附連
  圍繞之土地或船艦者，處1 年以下有期徒刑、拘役或300 元以
  下罰金。故本件之成立，以行為人具有侵入他人住宅、建築物
  或附連圍繞之土地或船艦之故意為其主觀構成要件。
2.本件被告於93年6 月14日向丙○○購買本案土地167 分之18應
  有部分，並取得該部分所有權至今等情，有臺北市土地登記第
  二類謄本（本院卷1 第12頁至第14頁）、臺北市松山地政事務
  所（下稱松山地政事務所）97年11月17日北市松地三字第0973
  1647600 號函檢附之本案土地異動索引、土地登記簿（本院卷
  第117 頁至第132 頁）等在卷可憑。又本案空地確坐落於本案
  土地之上，為臺北市○○街251 巷6 弄20號前空地之事實，有
  本院民事庭97年度訴字第6510判決所附松山地政事務所於98年
  1 月20日、2 月11日前往現場測量之土地複丈成果圖（同卷第
  199 頁）可證。且本案土地共有人間自臺北市建築管理處（下
  稱建管處）核發使用執照至今，均未約定分管契約之情，亦有
  該處97年12月1 日北市都建照字第09707515100 號函（同卷第
  134 頁）足佐，並據證人己○○於本院審理時結證屬實（同卷
  第169 頁反面）。則被告與自訴人既同為本案空地之共有人，
  自訴人與被告及被告之前手丙○○間亦未約定由自訴人專用之
  分管契約，不論丙○○擁有本案土地167 分之18應有部分期間
  ，實際上是否有占有、使用本案空地，均不影響被告為本案土
  地共有人之地位，且被告雖無專用本案空地之權，亦僅所有權
  之行使受到限制，自訴人既亦無專用權，自不得排除被告使用
  本案空地之權利。至建管處雖以98年3 月31日北市都建照字第
  09866534500 號函覆，該函檢送之附件所標示之綠色部分均屬
  法定空地（同卷第150 頁至第151 頁），亦即本案土地除建物
  之基地以外，其餘空地均屬法定空地，惟建築法第11條第4 項
  前段關於「應留設之法定空地，非依規定不得分割、移轉」之
  規定，並未限制法定空地之所有人使用之權利，自訴人亦不得
  據此排除被告之使用權，被告自有進入本案空地之權。
3.依證人丙○○於本院審理時結證稱：被告原本是在本案空地旁
  防火巷外面擺攤販，因其本案空地遭己○○以圍牆圍起，且沒
  有門，導致事實上不能使用，而對己○○提告，己○○即將木
  板牆拆掉，被告知道後，表示欲向其購買本案空地，其有告知
  本案空地為其所有，因為被己○○圍起來，事實上無法使用，
  其有強調僅以現狀出售，被告必須自己解決。其就本案空地有
  使用權，法律上給其所有權，為何其無使用權（本院卷2 第65
  頁至第66頁）等語可知，證人丙○○本身堅信自己對本案空地
  有使用權，而被告則因證人丙○○對己○○（庚○○之配偶，
  於94年4 月22日將本案土地167 分之41應有部分贈與庚○○，
  詳本院卷第13頁土地登記謄本）興訟，要求己○○拆除圍牆之
  舉，而認證人丙○○在其應有部分之範圍內，有使用本案空地
  之權，僅遭己○○非法占有中而無法使用，始向證人丙○○購
  買本案土地167 分之18應有部分。否則，被告縱使愚蠢至極，
  亦無在明知證人丙○○未獲配建物，自己復無使用權之情況下
  ，仍出資購買本案土地167 分之18應有部分之可能，益證被告
  主觀上顯認定自己為所有人，有使用本案空地之權。依此，縱
  使被告客觀上確有進入本案空地傾倒土石之行為，亦難遽認被
  告主觀上有侵入他人住宅附連圍繞土地之故意。
(二)竊佔部分：刑法第320 條第2 項之竊佔他人不動產罪，須以行
  為人主觀上有為自己不法利益之意圖為要件，其不法利益固不
  必至不法所有之程度，惟仍必須行為人有擅自佔有使用以獲利
  之意思，最高法院著有25年度上字第7374號判例意旨可參。自
  訴人自行委託松山地政事務所至現場測量結果，被告傾倒土石
  之範圍並未逾越其應有部分之面積，因而具狀撤回竊佔部分之
  自訴（不生撤回自訴之效力，已詳述於前），自難認定被告主
  觀上有為自己不法利益之意圖。
(三)強制部分：刑法第304 條第1 項規定：以強暴、脅迫使人行無
  義務之事或妨害人行使權利者，處3 年以下有期徒刑、拘役或
  300 元以下罰金。本條所謂「強暴」，係廣義指直接或間接對
  人行使之有形強制力而言。本件自訴人認被告涉犯強制罪嫌所
  使用之強暴行為，即為傾倒土石之行為（本院卷1 第70頁、第
  87頁），然而，被告雇工載運土石，單純與工人將土石傾倒於
  本案空地，縱使其不顧自訴人庚○○與己○○2 人，或自訴人
  戊○○之配偶潘萬成之阻止，仍執意為之，其既未對自訴人庚○○，及己○○、潘萬成施以施以任何強暴行為，自無構成強
  制罪之餘地。況證人己○○於本院審理時亦證稱：97年6 月12
  日被告傾倒廢土石時，其與庚○○站在大門下方叫被告不要倒
  ，當時空地裡已經有廢土石了，其與庚○○就是單純叫被告不
  要倒，但被告與她的工人2 人都使用圓鍬舀起廢土石，從其與
  庚○○中間倒進空地，其與庚○○怕被打倒，就跳開了（同卷
  第170 頁反面）等語，益證被告並未對自訴人庚○○與己○○
  2 人施以任何強暴行為。另由被告自證人丙○○獲得之資訊，
  認本案空地乃遭證人己○○非法占有，致其無法使用等觀之，
  顯見被告主觀上顯認其傾倒土石填平本案空地之行為，僅在積
  極行使自己之權利，而非基於妨害他人行使權利之意思所為，
  尚不得以該罪相繩。
(四)毀損部分
1.毀棄、損壞前二條以外之他人之物或致令不堪用，足以生損害
  於公眾或他人者，處2 年以下有期徒刑、拘役或500 元以下罰
  金，刑法第354 條固定有明文，惟必以行為人客觀上有著手實
  施毀棄、損壞行為，且主觀上有毀損他人物品之故意，始足當
  之。
2.證人己○○於本院審理時證稱：購買本案建物1 樓時，圍牆沿
  著基地蓋，之後其在圍牆上加高，於魚池、走道、花臺均為其
  建造（本院卷1 第167 頁反面、第169 頁至同頁反面），雖與
  證人丙○○於本院審理時證稱：66年間建商在本案土地蓋房子
  時，沒有建圍牆（本院卷2 第66頁）之內容不符。惟不論本案
  空地旁圍牆係由何人建造，該等圍牆、魚池、花臺、走道於建
  造時已與土地及建物附合，成為定著物之一部份，無法分離，
  屬於全體所有人所共有，自訴人既為共有人之一，自有權就本
  件事實提出自訴，首先敘明。
3.本件自訴人認被告毀損自訴人共有之圍牆，所憑證據除自訴人
  提出之照片外，僅以圍牆已存在30多年，未曾損壞，且自訴人
  庚○○與己○○於97年6 月19日前往本案空地察看時，圍牆仍
  完好無損，翌日即同年6 月20日即發現圍牆被拆掉一部分，即
  認係被告於97年6 月20日拆除本案空地旁之圍牆（本院卷1 第
  108 頁）云云。然而，自訴人所提91年12月18日拍攝之照片(三)
  、(四)（同卷第8 頁反面）中，圍牆上方呈三角型之磚造部分，
  經證人己○○證稱係其之後另行加高（同卷第169 頁反面），
  則依前述照片顯示，該處圍牆顯於91年間已傾塌，僅餘部分殘
  垣，自訴人卻稱該圍牆存在30多年未曾損壞，已與事實不符，
  所述過程又僅屬臆測，證人己○○亦證稱並未親見被告拆除圍
  牆（同卷第168 頁反面），自訴人所指自無足取。況依自訴人
  所提可見圍牆之照片，拍攝日期均距97年6 月久遠，均不能證
  明該處圍牆係於何時遭何人破壞。
4.依照片(三)所示（同卷第111 頁反面上方），鐵皮圍籬之範圍乃
  沿鐵門兩側平行向內延伸，參以照片(四)所示（同頁下方），被
  告傾倒土石之範圍雖包括鐵門前之臺階、部分花臺及走道，但
  經比對照片(十五)所示（同卷第11頁反面上方），右側鐵皮下方依
  稀可見魚池邊緣，足認被告使用之範圍，係沿鐵門兩側平行向
  內延伸，且係沿臺階側邊、魚池邊緣向內延伸，縱使被告確有
  傾倒土石之行為，亦不能證明傾倒之部分包括魚池。又鐵門前
  之臺階，部分花臺及走道，經被告以土石掩蓋，雖已不堪使用
  ，然而，被告主觀上既認自己係所有權人，有權使用本案空地
  ，證人己○○乃非法占有，亦不得遽認被告主觀上有毀損他人
  物品之故意。
(五)綜上所述，自訴人所憑證據，無論直接或間接證據，均尚未達
  於一般之人均可得確信，而無合理之懷疑存在之程度，不足以
  證明被告有侵入住宅、強制罪、竊佔、毀損等犯行。此外，復
  查無其他積極證據足證其涉有自訴人所指前述犯行，不能證明
  被告犯罪，參照前述說明，依法為無罪之諭知。
六依刑事訴訟法第343 條、第284 條之1 ，第301 條第1 項，判
  決如主文。
中    華    民    國    98    年    11    月    10    日
                  刑事第15庭  法  官    邱蓮華
上正本證明與原本無異。
如不服本判決應於收受送達後10日內向本院提出上訴書狀，並應
敘述具體理由；其未敘述上訴理由者，應於上訴期間屆滿後20日
內向本院補提理由書（均須按他造當事人之人數附繕本）「切勿
逕送上級法院」。
                              書記官    葉宜玲
中    華    民    國    98    年    11    月    10    日


司法院資訊處製作；財團法人民間司法改革基金會備份。
